臺灣高等法院刑事判決
110年度上訴字第581號
上  訴  人  
即  被  告  陳進財




            張鴻佑


上列上訴人即被告因詐欺等案件，不服臺灣臺北地方法院109年
度訴字第1039號，中華民國109年12月3日第一審判決（起訴案號
：臺灣臺北地方檢察署109年度偵字第24909號、第26199號），
提起上訴及移送併辦（臺灣臺北地方檢察署110年度偵字第3275
號），本院判決如下：
    主  文
原判決撤銷。
陳進財犯如附表一編號1、2主文欄所示之罪，各處如附表一編號
1、2主文欄所示之刑及沒收。應執行有期徒刑壹年捌月。
張鴻佑犯如附表一編號1、2主文欄所示之罪，各處如附表一編號
1、2主文欄所示之刑及沒收。應執行有期徒刑壹年拾月。
    事  實
一、張鴻佑、陳進財於民國109年6月中旬某日，基於參與犯罪組
    織之犯意聯絡，加入真實姓名年籍不詳、綽號「陳偉」、「
    grow＿089457」等成年成員所屬以實施詐術為手段之持續性
    、牟利性及有結構性之詐欺集團犯罪組織，蔡曜鴻（所涉犯
    行，業經原審以109年度訴字第900號判處罪刑確定）亦於10
    9年6月下旬某日加入該詐欺集團，擔任拿取詐騙被害人款項
    之「車手」工作，張鴻佑、陳進財則擔任向車手收取款項之
    「收水」工作，張鴻佑、陳進財與蔡曜鴻、「陳偉」、「gr
    ow＿089457」及其他詐欺集團成員共同意圖為自己不法之所
    有，基於三人以上共同詐欺取財之犯意聯絡，分別為下列行
    為：　　
　㈠109年6月29日10時許起，先由詐欺集團成員以電話聯繫董希
    玲，佯稱其子為人擔保新臺幣（下同）90萬元，遭綁架集團
    毆打，要求支付贖金90萬元云云，致董希玲陷於錯誤，於同
    日11時27分許，將裝有現金68萬元之塑膠袋，攜至臺北市中
    正區同安街4巷口附近之樹下放置，蔡曜鴻即依「grow＿0894
    57」指示前往上址取走款項，並於同日中午12時18分許，將
    款項攜至新北市板橋區大遠百百貨公司廁所內，交付予陳進
    財，再由陳進財交予張鴻佑。詐欺集團成員接續聯繫董希玲
    要求其補足剩餘差額，因董希玲當日另有工作，請其與董希
    玲之丈夫張宏銘聯絡，詐欺集團成員旋即以電話聯絡張宏銘
    ，張宏銘乃依指示，於同日14時許，前往臺北市北投區石牌
    路與立農二街旁之榮總醫院地下通道，交付現金10萬元予蔡
    曜鴻，蔡曜鴻隨後至桃園火車站某處，將收取之款項交付張
    鴻佑，張鴻佑於扣除其與陳進財、蔡曜鴻、「陳偉」所能獲
    得之酬勞後，將餘款攜至桃園市大溪區某停車場之某自小客
    車輪胎底下丟包，再由詐欺集團上游成員取走朋分花用。
　㈡109年6月30日上午9時許起，詐欺集團成員以電話聯絡胡則修
    ，佯稱其孫子因借貸擔保，積欠50萬元，要求交付款項始能
    放人云云，致胡則修陷於錯誤，於109年6月30日上午10時許
    ，依指示將裝有現金5萬元之紅包袋，攜至臺北市○○區○○路0
    段00號全家便利超商店旁之地下室放置，蔡曜鴻隨即依「gr
    ow＿089457」指示前往該處取走款項，並將款項攜至新北市○
    ○區○○街00號「路易莎咖啡店」門口，交付予陳進財，再由
    陳進財交予張鴻佑，張鴻佑扣除其與陳進財、蔡曜鴻、「陳
    偉」所能獲得之酬勞後，將餘款攜至桃園大溪某加油站空地
    ，再由該詐欺集團上游成員取走朋分花用。嗣經警於109年9
    月9日上午8時15分許，桃園市○○區○○路0段000巷00弄00○00
    號陳進財住處執行搜索，扣得附表二編號3至5所示之物，另
    於109年9月24日上午6時30分許，在桃園市○○區○○路0段00巷
    00弄0號張鴻佑住處執行搜索，扣得附表二編號1、2所示之
    物，始查獲上情。
二、案經董希玲、張宏銘、胡則修訴由臺北市政府警察局中正 
    第二分局報告臺灣臺北地方檢察署檢察官偵查起訴及移送併
    案。
    理  由
壹、程序部分
一、按組織犯罪防制條例第12條第1項中段規定：「證人之筆錄
    ，以在檢察官或法官面前作成，並經踐行刑事訴訟法所定訊
    問證人之程序者為限，始得採為證據。」係以立法排除被告
    以外之人於警詢或調查中所為之陳述，得用刑事訴訟法第15
    9條之2、第159條之3及第159條之5之規定，是證人於警詢時
    之陳述，於違反組織犯罪防制條例案件，即絕對不具有證據
    能力，自不得採為判決基礎。上開規定係排除一般證人於警
    詢陳述之證據能力之特別規定，然被告於警詢之陳述，對被
    告本身而言，則不在排除之列（最高法院102年度台上字第2
    653號判決意旨參照）。準此，後述被告陳進財、張鴻佑以
    外之人於警詢時之陳述，就被告陳進財、張鴻佑涉及違反組
    織犯罪防制條例之罪名，絕對不具證據能力，不得採為判決
    基礎。
二、按被告以外之人（包括證人、鑑定人、告訴人、被害人及共
    同被告等）於審判外之陳述雖不符刑事訴訟法第159 條之1
    至之4等4條之規定，而經當事人於審判程序同意作為證據，
    法院審酌該言詞陳述或書面陳述作成時之情況，認為適當者
    ，亦得為證據，同法第159條之5第1項定有明文。立法意旨
    在於傳聞證據未經當事人之反對詰問予以核實，原則上先予
    排除。惟若當事人已放棄反對詰問權，於審判程序中表明同
    意該等傳聞證據可作為證據；或於言詞辯論終結前未聲明異
    議，基於尊重當事人對傳聞證據之處分權，及證據資料愈豐
    富，愈有助於真實發見之理念，且強化言詞辯論主義，使訴
    訟程序得以順暢進行，上開傳聞證據亦均具有證據能力。經
    查，本院以下所引用被告以外之人於審判外之陳述，檢察官
    及被告陳進財、張鴻佑於本院準備程序中，表示同意具備證
    據能力（本院卷第102至107頁），本院審酌各該證據資料製
    作時之情況，亦無違法不當或證明力明顯過低之瑕疵，以之
    作為證據應屬適當，依刑事訴訟法第159條之5第1項規定，
    認該等證據均具證據能力。
三、本判決所引用之非供述證據部分，與本案均有關聯性，復無
    證據證明係實施刑事訴訟程序之公務員以不法方式所取得，
    亦無刑事訴訟法第159條之4顯有不可信之情況與不得作為證
    據之情形，且經本院於審理期日依法進行證據之調查、辯論
    ，依刑事訴訟法第158條之4之反面解釋，應有證據能力。
貳、實體部分　　
一、上揭事實，業據被告陳進財、張鴻佑於原審及本院審理中坦
    承不諱（原審卷第111頁，本院卷第145頁），且有證人即告
    訴人董希玲、張宏銘、胡則修於警詢中之證述（109年度偵
    字第24909號卷〈下稱偵一卷〉第187至192頁、第251至252頁
    ）在卷可憑，另有被告陳進財手機之通聯調閱查詢單1份、
    台北市政府警察局中正第二分局搜索扣押筆錄、扣押物品目
    錄表1份、搜索現場暨扣案手機照片16張（陳進財部分）、
    告訴人董希玲、張宏銘提出之通聯紀錄、領款交易明細表各
    1份（偵一卷）、監視錄影畫面暨翻拍照片48張、台北市政
    府警察局中正第二分局搜索扣押筆錄、扣押物品目錄表1份
    、搜索現場暨扣案物照片5張（張鴻佑部分）（偵一卷第31
    至37頁、第41至64頁、第197至235頁、第65至73頁、109年
    度偵字第24909號卷〈下稱偵二卷〉第41至47頁、第51至55頁
    ）附卷可佐，復有如附表二編號1至3所示之物扣案可憑，被
    告陳進財、張鴻佑上揭任意性自白，核與事實相符，堪信為
    真實。本案事證明確，被告陳進財、張鴻佑犯行均堪認定，
    應予依法論科。
二、論罪
  ㈠被告被告陳進財、張鴻佑於109年6月中旬某日加入真實姓名
    年籍不詳、綽號「陳偉」、「grow＿089457」等成年人所屬
    之詐欺集團，係以詐騙他人金錢、獲取不法所得為目的，推
    由某成員以詐術騙取告訴人等交付財物，復透過相互聯繫、
    分工，指派被告陳進財、張鴻佑負責收水工作，並交由集團
    成員輾轉收取款項，最終朋分花用，集團內部層層指揮，組
    織縝密，分工精細，自須投入相當之成本、時間，顯非為立
    即實施犯罪而隨意組成，可認具有結構性、持續性。又該詐
    欺集團成員除被告陳進財、張鴻佑外，尚有蔡曜鴻、綽號「
    陳偉」、「grow＿089457」、向告訴人等實施詐術行為等成
    年成員，核屬3人以上，以實施詐術為手段，所組成具牟利
    性及持續性之有結構性犯罪組織，合於組織犯罪防制條例第
    2條第1項所稱之犯罪組織，至為明確。
  ㈡故核被告陳進財、張鴻佑就事實欄一㈠所為，均係犯組織犯罪
    防制條例第3條第1項後段之參與犯罪組織罪、刑法第339條
    之4第1項第2款之三人以上共同詐欺取財罪；就事實欄一㈡所
    為，均係犯刑法第339條之4第1項第2款之三人以上共同詐欺
    取財罪。
　㈢按數行為於同時同地或密切接近之時地實施，侵害同一之法
    益，各行為之獨立性極為薄弱，依一般社會健全觀念，在時
    間差距上，難以強行分開，在刑法評價上，以視為數個舉動
    之接續施行，合為包括之一行為予以評價，較為合理（最高
    法院86年台上字第3295號判例意旨參照）。查被告陳進財、
    張鴻佑與詐欺集團成員基於同一收取詐欺贓款之目的，於密
    切接近之時間以同一理由詐騙告訴人董希玲、張宏銘夫妻，
    使其等先後交付款項，進而多次收取詐欺款項，侵害之財產
    法益實係相同，各行為之獨立性極為薄弱，依一般社會健全
    觀念，難以強行分開，在刑法評價上，應視為數個舉動之接
    續施行，合為包括之一行為予以評價，較為合理，應依接續
    犯論以包括之一罪。
　㈣按行為人以一參與詐欺犯罪組織，並分工加重詐欺行為，同
    時觸犯參與犯罪組織罪及加重詐欺取財罪，雖其參與犯罪組
    織之時、地與加重詐欺取財之時、地，在自然意義上非完全
    一致，然二者仍有部分合致，且犯罪目的單一，依一般社會
    通念，認應評價為一罪方符合刑罰公平原則，應屬想像競合
    犯，如予數罪併罰，反有過度評價之疑，實與人民法律感情
    不相契合。再者，加重詐欺罪係侵害個人財產法益之犯罪，
    其罪數計算，以被害人數、被害次數之多寡，決定其犯罪之
    罪數；核與參與犯罪組織罪之侵害社會法益，因應以行為人
    所侵害之社會全體利益為準據，認定係成立一個犯罪行為，
    有所不同。是以倘若行為人於參與犯罪組織之繼續中，先後
    加重詐欺數人財物，因行為人僅為一參與組織行為，侵害一
    社會法益，應僅就首次犯行論以參與犯罪組織罪及加重詐欺
    罪之想像競合犯，而其後之犯行，乃為其參與組織之繼續行
    為，為避免重複評價，當無從將一參與犯罪組織行為割裂再
    另論一參與犯罪組織罪，而與其後所犯加重詐欺罪從一重論
    處之餘地（最高法院107年度台上字第1066號判決意旨參照
    ）。被告陳進財、張鴻佑就事實欄一㈠所犯上開各罪，係在
    同一犯罪決意及計畫下所為行為，雖然時、地，在自然意義
    上並非完全一致，然仍有部分合致，且犯罪目的單一，依一
    般社會通念，認應評價為一行為方符合刑罰公平原則，其等
    以一行為同時觸犯上開二罪名，為想像競合犯，各應依刑法
    第55條規定，從一重之三人以上共同詐欺取財罪處斷。
　㈤被告陳進財、張鴻佑就上開犯行，與蔡曜鴻、姓名年籍不詳
    綽號「陳偉」、「grow＿089457」及其他詐騙集團成年成員
    間，具有犯意聯絡及行為分擔，均應論以共同正犯。
　㈥被告陳進財、張鴻佑所犯上開2罪，犯意各別，行為互異，應
    予分論併罰。
　㈦臺灣臺北地方檢察署110年度偵字第3275號移送併辦事實，與
    事實欄一㈠所示犯行為相同案件，本院爰併予審酌。
  ㈧被告張鴻佑前因偽造文書案件，經臺灣新竹地方法院以108年
    度竹北簡字第278號判決判處有期徒刑2月確定，於108年10
    月5日易科罰金執行完畢，有本院被告前案紀錄表1份在卷可
    稽，其受有期徒刑之執行完畢後，5年以內故意再犯本件有
    期徒刑以上之各罪，均為累犯。惟參酌司法院釋字第775 號
    解釋之意旨，法院就符合累犯要件之被告，仍應以其是否有
    其特別惡性或對刑罰反應力薄弱等事由，依職權本於合目的
    性之裁量，妥適審酌被告所犯前後數罪間，關於前案之性質
    （故意或過失）、前案徒刑之執行完畢情形（有無入監執行
    完畢、是否易科罰金或易服社會勞動）、再犯之原因、兩罪
    間之差異（是否同一罪質、重罪或輕罪）、主觀犯意所顯現
    之惡性及其反社會性等情，綜合判斷各別被告有無因加重本
    刑致生所受刑罰超過其所應負擔罪責之情形，裁量是否加重
    最低本刑。經查，被告張鴻佑前案所犯案件之保護法益、罪
    質類型、手段，與本案均不同，尚難認其有何刑罰反應力薄
    弱或具特別惡性之情形，為免被告張鴻佑所受之刑罰超過其
    所應負擔之罪責，爰依司法院大法官釋字第775號解釋意旨
    ，裁量不予加重其刑。
參、撤銷改判之理由
一、原審認被告陳進財、張鴻佑所犯事證明確，予以論罪科刑，
    固非無見。惟查：㈠被告陳進財、張鴻佑於事實欄一、㈠所示
    時地，接續詐騙告訴人董希玲、張宏銘部分，應視為數個舉
    動之接續施行，合為包括之一行為予以評價，依接續犯論以
    一罪，原判決就此部分認係犯意各別，行為互異，而予分論
    併罰，尚有未洽。㈡被告陳進財、張鴻佑固有分別自蔡曜鴻
    處收取由各告訴人依詐騙集團指示放置於指定處所或親自面
    交之款項，並層層交付集團上游朋分花用之情，然非屬洗錢
    防制法所規範之洗錢行為，不應論以洗錢防制法第14條第1
    項之洗錢罪（詳如後開不另為無罪諭知所載），原判決認被
    告陳進財、張鴻佑所為均涉犯洗錢罪，容有未合。㈢扣案如
    附表二編號4、5所示行動電話各1支，尚無證據證明係供被
    告陳進財犯本案所用之物，原審依刑法第38條第2項規定宣
    告沒收，亦有未當。關於被告陳進財、張鴻佑所為上開犯行
    之罪數認定、量刑基礎與原審已有不同，被告陳進財、張鴻
    佑上訴意旨均以坦承犯行及家庭因素請求從輕量刑等語，應
    為有理由，且原判決亦有上開無可維持之瑕疵可議，自應由
    本院將原判決撤銷改判。
二、爰審酌被告陳進財、張鴻佑不思以正途賺取金錢，為圖私利
    ，無視政府一再宣誓掃蕩詐騙犯罪之決心及法規禁令，仍加
    入詐欺集團之犯罪組織，擔任收水工作，與其他犯罪組織成
    員利用一般民眾欠缺法律專業知識，共同遂行詐騙行為，牟
    取不法報酬，所為罔顧法令及他人權益，助長詐騙歪風，紊
    亂社會經濟秩序，並造成告訴人等受有財產損害金額非低，
    復未與告訴人等達成和解，賠償其等損失，惟其等係擔任收
    水工作，尚非屬於詐欺集團指揮監督核心地位，兼衡其等犯
    罪之動機、目的、手段、所獲酬勞非鉅、被告陳進財自陳高
    中肄業之智識程度、從事製造業之生活狀況；被告張鴻佑自
    陳高中畢業之智識程度、未婚及從事送貨工作之生活狀況（
    本院卷第108頁），及被告陳進財、張鴻佑均坦承犯行，知
    所錯誤之態度等一切情狀，分別量處如主文第2、3項所示之
    刑，並定其等應執行刑如主文第2、3項所示。
三、被告陳進財另以其身罹疾病，持有殘障手冊，以及需要照顧
    生病母親為由，請求給予緩刑宣告云云，惟按緩刑為法院刑
    罰權之運用，旨在獎勵自新，祇須合於刑法第74條所定之條
    件，法院本有自由裁量之職權。而關於緩刑之宣告，除應具
    備一定條件外，並須有可認為以暫不執行刑罰為適當之情形
    ，始得為之。法院行使此項裁量職權時，應受比例原則、平
    等原則等一般法律原則之支配；但此之所謂比例原則，指法
    院行使此項職權判斷時，須符合客觀上之適當性、相當性及
    必要性之價值要求，不得逾越，用以維護刑罰之均衡；而所
    謂平等原則，非指一律齊頭式之平等待遇，應從實質上加以
    客觀判斷，對相同之條件事實，始得為相同之處理，倘若條
    件事實有別，則應本乎正義理念，予以分別處置，禁止恣意
    為之，俾緩刑宣告之運用，達成客觀上之適當性、相當性與
    必要性之要求（最高法院99年度台上字第7994號判決意旨參
    照）。查被告陳進財前因詐欺案件，經臺灣桃園地方法院98
    年度桃簡字第2095號判處有期徒刑3月確定，業經易科罰金
    執行完畢；另因詐欺等案件，經臺灣桃園地方法院以109年
    度金訴字第114號案件審理中，此有本院被告前案紀錄表在
    卷可佐，被告陳進財本案所為，乃與上開各案件為相類似之
    犯行，可見被告陳進財並非一時失慮而犯本案，且經本院斟
    酌上情及全案情節後，認尚無暫不執行被告刑罰為適當之情
    事，自不宜為緩刑之宣告，併此敘明。　　
四、沒收：
  ㈠按犯罪所得，屬於犯罪行為人者，沒收之；前2項之沒收，於
    全部或一部不能沒收或不宜執行沒收時，追徵其價額，刑法
    第38條之1第1項前段、第3項分別定有明文。次按正犯間關
    於犯罪所得、犯罪工具物應如何沒收，仍須本於罪責原則，
    並非一律須負連帶責任；況且應沒收物已扣案者，本無重複
    沒收之疑慮，更無對各共同正犯諭知連帶沒收或重複諭知之
    必要，否則即科以超過其罪責之不利責任。因之，本院往昔
    採連帶沒收共同正犯犯罪所得，及就共同正犯間犯罪工具物
    必須重複諭知之相關見解，自不再援用，應改為共同正犯間
    之犯罪所得應就各人實際分受所得部分而為沒收；而犯罪工
    具物須屬被告所有，或被告有事實上之處分權時，始得在該
    被告罪刑項下併予諭知沒收，至於非所有權人，又無共同處
    分權之共同正犯，自無庸在其罪刑項下諭知沒收（最高法院
    108年度台上字第2554號判決意旨參照）。
  ㈡被告陳進財、張鴻佑擔任詐欺集團收水工作，各可獲得詐騙
    金額3%的報酬，但就收取告訴人張宏銘交付款項部分，被告
    陳進財僅取得1,000元報酬等情，分據被告陳進財、張鴻佑
    於原審準備程序中供陳在卷（原審卷第93頁、第98頁），故
    被告陳進財就事實欄一㈠、㈡所示犯行，所獲得酬勞分別為21
    ,400元（計算式：68萬元×3％+1,000元＝21,400元）、1,500
    元（計算式：5萬元×3％＝1,500元）；被告張鴻佑就事實欄一
    ㈠、㈡所示犯行，所獲酬勞23,400元（計算式：68萬元×3％+10
    萬元×3％＝23,400元）、1,500元（計算式：5萬元×3％＝1,500
    元），上開犯罪所得均未經扣案，且未返還告訴人，應依刑
    法第38條之1第1項、第3項規定於被告陳進財、張鴻佑所犯
    項下，分別宣告沒收，於全部或一部不能沒收或不宜執行沒
    收時，追徵其價額。
  ㈢扣案如附表二編號1所示行動電話1支（含門號0000000000號S
    IM卡1張）、編號2所示帳本1本，均為被告張鴻佑所有，且
    行動電話係供被告張鴻佑與所屬詐騙集團其他成員聯絡，帳
    本則係供其登記詐騙收入來源之用，業據被告張鴻佑於警詢
    供明在卷（偵二卷第11頁、第16頁、第283至284頁），並有
    帳本封面及內頁截圖2張在卷可憑（偵二卷第52至53頁）；
    又附表二編號3所示行動電話1支（含門號0000000000號SIM
    卡1張），為被告陳進財所有，且係供其與張鴻佑聯絡收取
    詐騙款項事宜所用工具，亦據被告陳進財於警詢自承在卷（
    偵一卷第18頁），上開扣案物各為被告2人所有並供犯本案
    所用之物，均應依刑法第38條第2項前段規定，各於被告2人
    所犯項下宣告沒收。
  ㈣扣案如附表二編號4、5所示行動電話共支，編號4所示行動電
    話固為陳進財所有，編號5所示行動電話則非被告陳進財所
    有，且2支行動電話均未供被告陳進財聯繫本案詐欺事宜，
    此據被告陳進財於本院審理中供述在卷，此外，亦查無證據
    證明附表二編號4、5所示行動電話與本案有關連性，爰均不
    予宣告沒收，附此敘明。
五、不予宣告強制工作部分
　㈠按「犯第1項之罪者，應於刑之執行前，令入勞動場所，強制
    工作，其期間為3年」，組織犯罪防制條例第3條第3項定有
    明文，而修正前組織犯罪防制條例，對發起、主持、操縱、
    指揮或參與集團性、常習性及脅迫性或暴力性犯罪組織者，
    應於刑後強制工作之規定，經司法院釋字第528號解釋尚不
    違憲；嗣該條例第2條第1項所稱之犯罪組織，經二次修正，
    已排除原有之「常習性」要件，另將實施詐欺手段之具有持
    續性或牟利性之有結構性組織，納入本條例適用範圍，並對
    參與犯罪組織之行為人，於第3條第1項後段但書規定「參與
    情節輕微者，得減輕或免除其刑」。惟同條第3項仍規定「
    應於刑之執行前，令入勞動場所，強制工作，其期間為3年
    」，而未依個案情節，區分行為人是否具有反社會的危險性
    及受教化矯治的必要性，一律宣付刑前強制工作3年。然則
    ，衡諸該條例所規定之強制工作，性質上原係對於有犯罪習
    慣，或因遊蕩、懶惰成習而犯罪者，所為之處置，修正後該
    條例既已排除常習性要件，從而，本於法律合憲性解釋原則
    ，依司法院釋字第471號關於行為人有無預防矯治其社會危
    險性之必要，及比例原則等與解釋意旨不相衝突之解釋方法
    ，為目的性限縮，對犯該條例第3條第1項之參與犯罪組織罪
    者，視其行為之嚴重性、表現之危險性、對於未來行為之期
    待性，以及所採措施與預防矯治目的所需程度，於有預防矯
    治其社會危險性之必要，且符合比例原則之範圍內，由法院
    依該條例第3條第3項規定，一併宣告刑前強制工作（最高法
    院刑事108年度台上字第2306號判決意旨參照）。
  ㈡被告陳進財、張鴻佑加入詐欺集團之犯罪組織，共同詐騙告
    訴人等款項，固有不該，然其等並非親自對告訴人等實施詐
    騙之人，僅係擔任收水工作，非屬詐騙集團之上游人員，亦
    非犯罪組織中主導地位之重要角色，於109年6月中旬加入詐
    欺集團後，旋於同年9月間即經查獲，參與犯罪組織之時間
    非長，各自獲取報酬非鉅，復均已坦承犯行，顯有悔意，足
    徵被告陳進財、張鴻佑行為之嚴重性及表現之危險性非高；
    又被告陳進財現從事製造業，被告張鴻佑則從事送貨工作，
    均具備工作技能，顯非遊蕩、懶惰成習之人，其等經本院諭
    知如主文第2項、第3項所示之有期徒刑，已達預防矯治目的
    所需程度，因認無再以強制工作預防矯治其社會危險性之必
    要，尚無適用組織犯罪防制條例第3條第3項規定，對被告陳
    進財、張鴻佑再為宣告強制工作之必要，併予敘明。
肆、不另為無罪諭知
一、公訴意旨另認被告陳進財、張鴻佑就事實欄一㈠、㈡所為，均
    涉犯洗錢防制法第14條第1項之洗錢罪嫌。
二、按掩飾或隱匿特定犯罪所得之本質、來源、去向、所在、所
    有權、處分權或其他權益者，為洗錢防製法第2條第2款所規
    定之洗錢行為。揆諸本款之立法理由，乃係欲將洗錢之各階
    段行為（包括處置、分層化、整合等各階段）予以明文規範
    ，因而就其中分層化之階段，參酌維也納公約第3條第1項第
    b款第Ⅱ目規定之洗錢類型或態樣，例如出具虛假買賣契約書
    以掩飾不法金流、貿易洗錢態樣中以虛假貿易外觀掩飾不法
    金流移動、惡意擔任不動產名義人以掩飾購置該不動產之不
    法所得來源、提供帳戶以隱匿不法所得去向等，並參酌澳門
    預防及遏止清洗黑錢犯罪法第3條第3項等規定，而為本款之
    制定。職是之故，本款洗錢行為所稱之「掩飾」或「隱匿」
    行為之理解，自係以行為人另有類如上例等之具體行為，以
    製造金流斷點，隱匿不法所得（例如將贓款匯入人頭帳戶後
    領出，以隱匿不法所得之去向），或藉此漂白該不法所得，
    使該不法所得來源合法化，而掩飾該不法所得（例如佯以虛
    偽交易外觀，掩飾不法所得之來源），方能適法評價為本款
    「掩飾」或「隱匿」之洗錢行為。故如僅係犯罪集團內部成
    員間獲取不法所得後之單純交付行為，渠等並無另有上揭製
    造金流斷點之隱匿行為或使不法所得來源合法化之掩飾行為
    ，縱仍致使檢警難以查緝該等犯罪行為人及渠等不法所得，
    而發生實際上等同隱匿或掩飾之效果，仍與另有非法隱匿或
    掩飾之具體行為不同，自非屬本款所欲規範之洗錢行為。否
    則，任何數人間共犯之財產犯罪，只要該財產犯罪符合洗錢
    防製法所規定之特定犯罪，渠等間一有內部間單純交付不法
    所得之行為（例如內部間之分贓），即認渠等復涉犯洗錢罪
    ，豈非所有共犯特定財產罪者均可能成立洗錢罪，無限擴大
    本款洗錢罪之適用範疇，而逸脫防制洗錢之立法本旨，其理
    自不待言。
三、經查，被告陳進財、張鴻佑所屬詐欺集團向告訴人等詐騙，
    係由車手收取告訴人等依指示放置於指定地點或親自交付之
    財物，再交由被告陳進財、張鴻佑層層轉交上游而朋分花用
    ，其間收取、轉交錢財行為，僅係詐欺所得於詐欺集團成員
    間之單純內部移動，並非另有任何製造金流斷點或使詐欺所
    得來源合法化之洗錢具體行為。被告陳進財、張鴻佑所屬詐
    欺集團並非利用人頭帳戶、虛假交易外觀等掩飾或隱匿詐欺
    所得之行為，充其量係將不法詐欺所得置於詐欺集團實力支
    配下之舉動，而應視為詐欺犯行之一部分，被告陳進財、張
    鴻佑與所屬詐欺集團所為犯罪行為之金流軌跡明確，並不足
    以使詐欺所得之來源合法化，亦未以人頭帳戶等方式製造金
    流斷點，尚無從掩飾、隱匿詐欺所得與本案犯罪之關聯性，
    自非屬洗錢防製法所規範之洗錢行為，核與洗錢防制法第14
    條第1項之洗錢罪有間。
四、綜上，依檢察官所提證據資料尚不足以證明被告陳進財、張
    鴻佑確有洗錢犯行，本應為無罪之諭知，惟起訴意旨認此部
    分與上開經本院認定有罪部分具想像競合犯之裁判上一罪關
    係，爰不另為無罪之諭知。
據上論斷，應依刑事訴訟法第369條第1項前段、第364條、第299
條第1項前段，組織犯罪防制條例第3條第1項後段，刑法第11條
前段、第28條、第339條之4第1項第2款、第55條、第51條第5款
、第38條之1第1項前段、第3項、第38條第2項，刑法施行法第1
條之1第1項，判決如主文。
本案經檢察官陳鴻濤提起公訴，檢察官李叔芬到庭執行職務。
中　　華　　民　　國　　110 　年　　5 　　月　　13　　日
                  刑事第九庭    審判長法　官  潘翠雪
                                      法　官  陳信旗
                                      法　官  俞秀美
以上正本證明與原本無異。
如不服本判決，應於收受送達後20日內向本院提出上訴書狀，其
未敘述上訴之理由者並得於提起上訴後20日內向本院補提理由書
（均須按他造當事人之人數附繕本）「切勿逕送上級法院」。
                                      書記官  謝崴瀚
中　　華　　民　　國　　110 　年　　5 　　月　　13　　日

附錄：本案論罪科刑法條全文 
中華民國刑法第339條
（普通詐欺罪）
意圖為自己或第三人不法之所有，以詐術使人將本人或第三人之
物交付者，處5年以下有期徒刑、拘役或科或併科50萬元以下罰
金。
以前項方法得財產上不法之利益或使第三人得之者，亦同。
前二項之未遂犯罰之。

組織犯罪防制條例第3條
發起、主持、操縱或指揮犯罪組織者，處3年以上10年以下有期
徒刑，得併科新臺幣1億元以下罰金；參與者，處6月以上5年以
下有期徒刑，得併科新臺幣1千萬元以下罰金。但參與情節輕微
者，得減輕或免除其刑。
具公務員或經選舉產生之公職人員之身分，犯前項之罪者，加重
其刑至二分之一。
犯第1項之罪者，應於刑之執行前，令入勞動場所，強制工作，
其期間為3年。
前項之強制工作，準用刑法第90條第2項但書、第3項及第98條第
2項、第3項規定。
以言語、舉動、文字或其他方法，明示或暗示其為犯罪組織之成
員，或與犯罪組織或其成員有關聯，而要求他人為下列行為之一
者，處3年以下有期徒刑，得併科新臺幣3百萬元以下罰金：
一、出售財產、商業組織之出資或股份或放棄經營權。
二、配合辦理都市更新重建之處理程序。
三、購買商品或支付勞務報酬。
四、履行債務或接受債務協商之內容。
前項犯罪組織，不以現存者為必要。
以第5項之行為，使人行無義務之事或妨害其行使權利者，亦同
。
第5項、第7項之未遂犯罰之。
　　　
附表一
編號 犯罪事實           主        文 1 事實欄一㈠所示犯行 陳進財犯三人以上共同詐欺取財罪，處有期徒刑壹年柒月。扣案如附表二編號3所示之物沒收；未扣案之犯罪所得新臺幣貳萬壹仟肆佰元沒收，如全部或一部不能沒收或不宜執行沒收時，追徵其價額。 張鴻佑犯三人以上共同詐欺取財罪，處有期徒刑壹年捌月。扣案如附表二編號1、2所示之物沒收；未扣案之犯罪所得新臺幣貳萬參仟肆佰元沒收，如全部或一部不能沒收或不宜執行沒收時，追徵其價額。 二 事實欄一㈡所示 陳進財犯三人以上共同詐欺取財罪，處有期徒刑壹年壹月。扣案如附表二編號3所示之物沒收；未扣案之犯罪所得新臺幣壹仟伍佰元沒收，如全部或一部不能沒收或不宜執行沒收時，追徵其價額。 張鴻佑犯三人以上共同詐欺取財罪，處有期徒刑壹年貳月。扣案如附表二編號1、2所示之物沒收；未扣案之犯罪所得新臺幣壹仟伍佰元沒收，如全部或一部不能沒收或不宜執行沒收時，追徵其價額。 

附表二：
編號 物品名稱 所有人 1 OPPO R11行動電話1支（含門號0000000000號SIM卡1張） 張鴻佑 2 帳本1本 張鴻佑 3 SAMSUNG Galaxy J7行動電話1支（含門號0000000000號SIM卡1張） 陳進財 4 SAMSUNG Galaxy J7行動電話1支（含門號0000000000號SIM卡1張） 陳進財 5 IPHONE 6S行動電話1支 陳進財